【裁判字號】    98,易,1790
【裁判日期】    980624
【裁判案由】    傷害
【裁判全文】
臺灣臺中地方法院刑事判決              98年度易字第1790號
公  訴  人  臺灣臺中地方法院檢察署檢察官
被      告  乙○○
上列被告因家庭暴力防治法之傷害案件，經檢察官提起公訴（97
年度偵字第26524號、98年度偵字第9430號），本院判決如下：
    主    文
乙○○傷害人之身體，處拘役拾日，如易科罰金，以新臺幣壹
仟元折算壹日。
    犯罪事實
一、緣乙○○之夫陳溶進與甲○○之夫陳熔取為兄弟，乙○○與
    甲○○為妯娌關係，彼此間具有家庭暴力防治法第3條第4款
    之家庭成員關係，而乙○○夫婦與甲○○夫婦間，就臺中縣
    沙鹿鎮○○○路翠華巷80弄52號房屋之歸屬問題有所爭執，
    平時即相處不睦。於民國97年9月12日下午6時15分許，乙○
    ○與甲○○在臺中縣沙鹿鎮○○○路翠華巷80弄52號前，因
    甲○○認為乙○○持剪刀刺破其停放在附近之車牌號碼9231
    -PR號自用小客車輪胎，因而發生口角，2人進而發生拉扯，
    各基於普通傷害之犯意，在路旁之貨車後車斗上及路邊相互
    扭打，致使甲○○因而受有頭部外傷、前額瘀青、左上下背
    痛瘀青、左腰痛瘀青及雙膝痛瘀青之傷害，乙○○則因而受
    有左肩瘀傷（7X1、5X1平方公分）、雙側手肘擦傷（右：3X
    0.5，左：0.5X0.5平方公分）、右側大腿瘀傷（4X1、3X1、
    2X1、2X1、2X1平方公分）、雙側小腿鈍挫傷、右側小腿瘀
    傷（12X3平方公分）、右足部瘀傷（3X2公分）、左腳踝擦
    傷（0.5X0.5平方公分）之傷害（甲○○所涉傷害罪嫌部分
    ，業經乙○○於97年12月1日檢察官第一次偵訊時當庭撤回
    告訴，並由檢察官於98年4月20日另為不起訴處分）。
二、案經甲○○訴由臺中縣警察局清水分局報請臺灣臺中地方法
    院檢察署檢察官偵查起訴。
    理    由
一、對證據能力之說明：
  (一)按刑事被告之詰問權，係指訴訟上被告有在審判庭盤詰證人
    之權利；偵查中檢察官訊問證人，旨在蒐集被告犯罪證據，
    以確認被告嫌疑之有無及內容，與審判中透過當事人之攻防
    ，經由詰問程序調查證人以認定事實之性質及目的有別。偵
    查中辯護人僅有在場權及陳述意見權，刑事訴訟法第245條
    第2項前段規定甚明，檢察官訊問證人並無必須傳喚被告使
    其得以在場之規定，同法第248條第1項前段雖規定「如被告
    在場者，被告得親自詰問」，亦僅賦予該在場被告於檢察官
    訊問證人時得親自詰問證人之機會而已，被告如不在場，殊
    難期有親自詰問之可能。此項未經被告詰問之被告以外之人
    於偵查中向檢察官所為之陳述，依刑事訴訟法第159條第1項
    、第159條之1第2項之規定，除顯有不可信之例外情況外，
    原則上為「法律規定得為證據」之傳聞例外，依其文義解釋
    及立法理由之說明，並無限縮於檢察官在偵查中訊問證人之
    程序，應已給予被告或其辯護人對該證人行使反對詰問權者
    ，始有證據能力之可言。為保障被告之反對詰問權，並與現
    行法對傳聞例外所建構之證據容許範圍求其平衡，證人在偵
    查中雖未經被告之詰問，倘被告於審判中已經對該證人當庭
    及先前之陳述進行詰問，即已賦予被告對該證人詰問之機會
    ，則該證人於偵查中之陳述即屬完足調查之證據，而得作為
    判斷之依據（最高法院97年度臺上字第405號判決要旨參照
    ）。本案證人甲○○已於本院98年6月10日審理時，基於證
    人地位、經合法具結，並在賦予被告乙○○對質詰問機會之
    情形下為證述，且其在本院之證述內容，核與先前在偵查中
    之證陳言詞大致相符，則證人甲○○於偵查中之陳述已屬完
    足調查之證據，自得作為本件憑斷之論據。
  (二)次按從事業務之人於業務上或通常業務過程所須製作之紀錄
    文書、證明文書，除顯有不可信之情況外，得為證據，刑事
    訴訟法第159條之4第2款已定有明文。又醫師法第12條第1項
    規定：醫師執行業務時，應製作病歷，並簽名或蓋章及加註
    執行年、月、日。第2項規定：前項病歷，除應於首頁載明
    病人姓名、出生年、月、日、性別及住址等基本資料外，其
    內容至少應載明下列事項：一就診日期。二主訴。三檢查項
    目及結果。四診斷或病名。五治療、處置或用藥等情形。六
    其他應記載事項。因此，醫師執行醫療業務時，不論患者是
    因病尋求診療，或因特殊目的而就醫，醫師於診療過程中，
    應依醫師法之規定，製作病歷，此一病歷之製作，均屬醫師
    於醫療業務過程中所須製作之紀錄文書，而且每一醫療行為
    均屬可分，因其接續之看診行為而構成醫療業務行為，其中
    縱有因訴訟目的，例如被毆傷而尋求醫師之治療，對醫師而
    言，仍屬其醫療業務行為之一部分，仍應依法製作病歷，則
    該病歷仍屬業務上所製作之紀錄文書，與通常之醫療行為所
    製作之病歷無殊，自屬刑事訴訟法第159條之4第2款所稱從
    事業務之人於業務上所須製作之紀錄文書，而診斷證明書係
    依病歷所轉錄之證明文書，自仍屬本條項之證明文書，業經
    最高法院著有97年度臺上字第666號、96年度臺上字第1957
    號判決意旨可參。據此，本案光田醫療社團法人光田綜合醫
    院江耀玖醫師於97年9月12日出具之診斷證明書、童綜合醫
    療社團法人童綜合醫院古安明醫師於97年9月12日所出具之
    一般診斷書，既係分別依據證人甲○○、被告前往該院就診
    過程之病歷所轉錄，參照前述說明，自屬刑事訴訟法第159
    條之4第2款所稱從事業務之人於業務上或通常業務過程所須
    製作之證明文書，復無具體事證顯示該診斷證明書存有詐偽
    或虛飾之情事，核無該法條所定顯有不可信之特別情況，自
    亦得為證據。
二、訊據被告乙○○對於其夫陳溶進與證人甲○○之夫陳熔取為
    兄弟，其與證人甲○○為妯娌關係，其夫婦與證人甲○○夫
    婦間，就臺中縣沙鹿鎮○○○路翠華巷80弄52號房屋之歸屬
    問題有所爭執，平時即相處不睦，嗣於上開時、地，因證人
    甲○○認為其持剪刀刺破證人甲○○停放在附近之車牌號碼
    9231-PR號自用小客車輪胎，因而發生口角，進而發生拉扯
    ，證人甲○○因而受有頭部外傷、前額瘀青、左上下背痛瘀
    青、左腰痛瘀青及雙膝痛瘀青之傷害等情坦承不諱，惟否認
    有何傷害證人甲○○之犯行，辯稱：是甲○○先來挑釁，且
    甲○○拉住其胸口的衣服不放，其沒有辦法掙脫，2人才會
    滾到貨車車斗上及路中央，其根本沒有毆打甲○○，如果其
    有出手毆打，甲○○不可能僅受瘀青之傷勢，縱其有傷害到
    甲○○，亦屬於正當防衛之行為云云。惟查：
  (一)證人甲○○於本院審理時到院證述：於97年9月12日，其已
    經準備搬新家了，而當天是颱風前夕有下雨，其駕駛車牌號
    碼9231-PR號自用小客車去接兒子回家，並將上開自用小客
    車停在臺中縣沙鹿鎮○○○段北勢坑小段第130地號土地上
    ，就與兒子一起去新家整理，但抵達新家後，其發現沒帶行
    動電話，於返回上開自用小客車欲拿取行動電話時，目睹乙
    ○○拿一把紅色剪刀刺其上開自用小客車的右後輪輪胎，並
    聽到輪胎的氣咻咻地跑出來，此時乙○○趕緊要離開，就打
    開她自己的綠色廂型車左邊後方車門，並把剪刀放入，其前
    去質問她為何刺其自用小客車的輪胎，她就以雙手將其從胸
    口抓起來，丟到他人停在路旁的貨車後車斗上，用她的身體
    壓住其的背，整個人跨坐在其背上，並以雙手打其耳光，一
    直捶其頭、臉、胸部，後來其要站起來時，乙○○又拉住其
    的腳，其跌倒在地上，膝蓋也擦傷，且其從車斗滾到地上，
    其的背、腰當然也會受傷，後來有人圍觀，並找其先生出來
    看，乙○○才放手，其請警察查驗被告的綠色箱型車，警察
    有找到那把剪刀，其姐姐也剛好過來，其姪子就送其去光田
    綜合醫院就醫等語綦詳，核與其於97年12月1日偵訊時證稱
    ：其看到乙○○拿剪刀刺破其車牌號碼9231-PR號自用小客
    車的右後輪輪胎，其問為何要刺其輪胎，她就把剪刀丟到她
    的綠色箱型車車上，把其抓起來摔到另一台貨車的後車斗，
    還用拳頭一直打其的頭，打了10多分鐘等情吻合，並與卷附
    光田醫療社團法人光田綜合醫院診斷證明書1紙所載證人甲
    ○○之傷勢符合。再觀之證人甲○○所受傷害遍布頭部、前
    額、左上下背、左腰、雙膝等處，而被告所受傷害有左肩瘀
    傷（7X1、5X1平方公分）、雙側手肘擦傷（右：3X0.5，左
    ：0.5X0.5平方公分）、右側大腿瘀傷（4X1、3X1、2X1、2X
    1、2X1平方公分）、雙側小腿鈍挫傷、右側小腿瘀傷（12X3
    平方公分）、右足部瘀傷（3X2公分）、左腳踝擦傷（0.5X0
    .5平方公分）等處，亦有童綜合醫療社團法人童綜合醫院一
    般診斷書1紙在卷足憑等情，顯然證人甲○○與被告間所受
    之傷害，並非單純、偶一的拉扯行為或推擠動作所造成，而
    是經蓄意長時間以外力朝特定身體部位猛力攻擊所致，且被
    告亦坦認有與證人甲○○因其是否持剪刀刺破證人甲○○停
    放在附近之上開自用小客車輪胎而發生口角，進而發生拉扯
    ，導致證人甲○○受有如犯罪事實欄所載之傷害等情，足認
    被告與證人甲○○均係以互毆之犯意而為傷害行為甚明。是
    被告辯稱：其未出手毆打甲○○云云，應屬事後卸責之詞，
    並不可採。
  (二)次按正當防衛必須對於現在不法之侵害始得為之，侵害業已
    過去，或無從分別何方為不法侵害之互毆行為，均不得主張
    防衛權，而衡之一般社會經驗法則，互毆係屬多數動作構成
    單純一罪而互為攻擊之傷害行為，縱令一方先行出手，而還
    擊之一方在客觀上茍非單純對於現在不法之侵害為必要排除
    之反搫行為，因其本即有傷害之犯意存在，則對其互為攻擊
    之還手反擊行為，自無主張防衛權之餘地，最高法院30年上
    字第1040號判例及最高法院92年度臺上字第3039號裁判可資
    參照。審之被告於本院審理時自稱其身高164公分，體重95
    公斤，證人甲○○自稱其身高160公分，體重58公斤，是無
    論於身高、體重，被告均佔明顯優勢，是縱證人甲○○拉住
    被告胸前之衣服，於客觀上，被告應可輕易排除；甚且被告
    既已自承一開始發生拉扯時，其即以身體之優勢將證人甲○
    ○拉扯至他人停在路旁之貨車後車斗上，此時證人甲○○是
    躺在貨車後車斗上，其在甲○○身上等情無隱，則以被告身
    體在上，證人甲○○身體在下之姿勢，及被告與證人甲○○
    身高、體重之差別，被告當不會有無法掙脫之情形；再衡諸
    被告與證人甲○○2人離開貨車後車斗後發生互毆之地點，
    係在大馬路上，此亦無空間狹窄而無其他出路可資脫離現場
    之情形；又被告與證人甲○○之前已因繼承財產之事屢有爭
    執，為其等所是認，於本案相互推擠僵持持續10多分鐘，益
    見其2人爭執甚烈，且證人甲○○所受之傷害為頭部外傷、
    前額瘀青、左上下背痛瘀青、左腰痛瘀青及雙膝痛瘀青，此
    顯非被告單純拉扯即可造成甚明；再者，被告雖亦受有傷害
    一事，然亦無法依此即遽認係證人甲○○先主動對被告發動
    不法侵害行為，而率認有正當防衛之情形。是被告辯稱：是
    甲○○先來挑釁，拉住其胸口的衣服不放，其沒有辦法掙脫
    ，2人才會拉扯，如果其出手毆打，甲○○不可僅受瘀青之
    傷害，甲○○所受傷害係其基於正當防衛而為云云，核無可
    取。
  (三)綜上所述，被告辯解均不足採信，本案事證業臻明確，被告
    上開傷害之犯行，洵堪認定。
三、查被告與證人甲○○間為妯娌關係，彼此間具有家庭暴力防
    治法第3條第4款之家庭成員關係。是核被告所為，係犯刑法
    第277條第1項之普通傷害罪，屬於家庭暴力防治法第2條第1
    項所稱之家庭暴力罪。爰審酌被告與證人甲○○間為妯娌關
    係，本應和睦相處，竟因財產繼承糾紛，即為本案犯行，破
    壞社會秩序，證人甲○○所受之上述傷勢非輕，且被告未能
    坦承犯行，猶飾詞諉過，難認犯後有悔意，惟念及被告與證
    人甲○○係因家人、親友相處不睦而發生本案，雖被告迄今
    未能與證人甲○○達成和解，賠償其所受之損失，然此係因
    證人甲○○提出被告應賠償與其所受傷害顯不相當之新臺幣
    100萬元鉅額（見本院審判筆錄第2頁）或登報道歉始願試行
    和解，致終憾未能達成和解，再考量被告與證人甲○○於本
    案係互毆傷害，且被告於本案互毆行為中，亦受有如犯罪事
    實欄所示不輕之傷害，然其願思以和為貴，於97年12月1日
    第一次偵訊時即當庭撤回告訴，並由檢察官於98年4月20日
    以97年度偵字第26524號、98年度偵字第9430號對甲○○為
    不起訴處分（見臺灣臺中地方法院檢察署97年度偵字第2652
    4號卷第5、6頁、第86至88頁），使證人甲○○不致受到刑
    事追訴處罰，而證人甲○○竟不思於此，仍執意告訴等一切
    情狀，量處如主文所示之刑，並諭知易科罰金之折算標準。
據上論斷，應依刑事訴訟法第299條第1項前段，刑法第277條第1
項、第41條第1項前段，刑法施行法第1條之1第1項、第2項前段
，判決如主文。
本案經檢察官丙○○到庭執行職務
中    華    民    國    98    年    6     月    24    日
                  刑事第三庭    法  官  周瑞芬
以上正本證明與原本無異。
如不服本判決應於收受判決後10日內向本院提出上訴書狀，並應
敘述具體理由；其未敘述上訴理由者，應於上訴期間屆滿後20日
內向本院補提理由書（均須按他造當事人之人數附繕本）「切勿
逕送上級法院」。
                                書記官  孫立文
中    華    民    國    98    年    6     月    24    日
附錄本判決論罪科刑法條
刑法第277條第1項：
  傷害人之身體或健康者，處3年以下有期徒刑、拘役或1千元以
  下罰金。


司法院資訊處製作；財團法人民間司法改革基金會備份。
